臺灣高等法院臺南分院民事判決
                                       109年度上字第83號
上  訴  人  經濟部  
法定代理人  王美花  
訴訟代理人  林世勳律師
            郭群裕律師
被上訴人    吳建昌  
訴訟代理人  蔡雪苓律師
            温菀婷律師
上列當事人間請求返還不當得利事件，上訴人對於中華民國108
年12月31日臺灣臺南地方法院108年度訴字第899號第一審判決提
起上訴，本院於109年10月14日言詞辯論終結，判決如下：
    主  文
原判決關於駁回上訴人後開第二項之訴部分，及該部分訴訟費用
之裁判均廢棄。
上開廢棄部分，被上訴人應再給付上訴人新臺幣13,893元，及自
民國108年5月22日起至清償日止，按年息百分之五計算之利息。
其餘上訴駁回。
第一審（除確定部分外）、第二審訴訟費用由被上訴人負擔二百
五十分之一，餘由上訴人負擔。
    事實及理由
壹、程序方面：
    按在第二審為訴之變更或追加，非經他造同意，不得為之；
    但擴張或減縮應受判決事項之聲明者，不在此限，民事訴訟
    法第446條第1項、第255條第1項第3款定有明文。查本件上
    訴人對於原判決駁回其逾新臺幣（下同）165,778元本息部
    分之請求不服，提起上訴，並請求被上訴人應再給付上訴人
    3,794,307元本息。嗣於本院審理中，減縮應受判決事項之
    聲明，請求被上訴人應再給付上訴人3,785,473元本息。經
    核上訴人所為與前揭規定無不合，應予准許。
貳、實體方面：
一、上訴人主張：法務部行政執行署臺南分署（下稱臺南分署）
    於民國107年7月17日公開拍賣上訴人所管理坐落臺南市○○區
    ○○段000○000地號土地（下合稱系爭土地）上如附表一所示
    之建物（下稱系爭建物），嗣系爭建物由被上訴人得標買受
    ，並由臺南分署於107年8月3日核發不動產權利移轉證書。
    被上訴人於107年8月10日領得系爭建物不動產權利移轉證書
    即取得系爭建物所有權之日起，無權占用上訴人所管理之系
    爭土地，至其於108年1月31日拆除系爭建物之日止，應給付
    自107年8月10日起至108年1月31日止無權占用系爭土地相當
    於租金之不當得利（計算式詳如附表二所示）等情。為此，
    依民法第179條之規定，求為命被上訴人給付3,960,085元並
    加計法定遲延利息之判決（原審判命被上訴人給付165,778
    元本息，駁回上訴人其餘之訴；上訴人就其敗訴部分聲明不
    服，提起上訴，並於本院審理中，減縮其應受判決事項之聲
    明；而被上訴人就其敗訴部分，未據聲明不服）。並上訴聲
    明：㈠原判決不利於上訴人部分廢棄。㈡上開廢棄部分，被上
    訴人應再給付上訴人3,785,473元，及自108年5月22日起至
    清償日止，按年息百分之5計算之利息。
二、被上訴人則以：系爭建物因訴外人即原所有權人敬遊國際工
    商事業股份有限公司（下稱敬遊公司）經營不善，屢次拍賣
    均未能拍定，臺南分署為能順利結案，乃請被上訴人投標，
    惟被上訴人為一自然人，並非商號、法人或政府依法設立之
    事業機構，未合乎產業創新條例（下稱產創條例）之規定，
    臺南分署屢次就投標資格函詢上訴人，上訴人亦希望能解決
    自身問題，而同意放寬拍定人資格。被上訴人自始即因資格
    不符，而未能占有使用系爭建物，並未受有占用系爭土地之
    利益，上訴人亦未受有使用系爭土地之損害，二者間並無相
    當因果關係。況被上訴人買受系爭建物，依民法第71條本文
    規定應屬無效，被上訴人既非系爭建物之所有權人，自無以
    系爭建物占用系爭土地之可能。縱上訴人得請求相當於租金
    之不當得利，其數額之計算非以產創條例等相關規定，而應
    依土地法第105條準用同法第97條規定，以系爭土地申報地
    價年息5%為計算基準，是其數額應為165,778元。又上訴人
    故意拒絕被上訴人申購系爭土地，後又訴請高額之不當得利
    ，顯違反誠信原則等語，資為抗辯。並答辯聲明：上訴駁回
    。
三、兩造不爭執事項：
  ㈠系爭土地為國有土地，上訴人為管理人，該地位處臺南科技
    工業區（下稱科工區）內，於107年1月之申報地價為每平方
    公尺1,900元。
  ㈡上訴人前於93年4月27日將系爭土地出租予敬遊公司使用，敬
    遊公司於租賃期間在系爭土地上興建如附表一所示之系爭建
    物，嗣因敬遊公司經營不善，遭債權人財政部南區國稅局新
    化稽徵所（下稱新化稽徵所）向臺南分署聲請執行，該署於
    107年7月17日特別變賣後之減價拍賣系爭建物（000、000建
    號均屬臨時編定之建號），由被上訴人得標買受並領取不動
    產權利移轉證書在案。
  ㈢臺南分署107年6月22日南執甲102年營所稅執特專字第000000
    00號公告記載：
  1.三、「…。又本分署現場調查時，本件編號1建物為鋼骨架構
    一層樓建物（鋼筋造、鐵皮造工廠）二棟，僅初步搭建鐵皮
    屋頂，尚未興建完成，編號2建物為編號1建物所增建之雨遮
    及夾層部分，非獨立建物。惟實際使用情形，投標人應自行
    查明。拍定後不點交。」
  2.六、「本件僅拍賣附表一編號1、2之系爭建物，基地部分不
    在拍賣範圍。…復依該中心106年10月11日南科工服字第1067
    072110號函略以，拍定人於拍定本件編號1、2建物後，拆除
    建物或拆除後他地重建，拍定人仍須於建物所有權移轉登記
    次日15日內，提送本案土地申購申請書件及繳交土地使用對
    價（即建物所有權移轉登記次日至拍定人提送申購申請書前
    一日止相當於租金之不當得利），本中心仍需審查承購人之
    資格條件，倘拍定人拒絕完成相關申購作業及繳交土地使用
    對價者，本中心將依民法第179條（不當得利）及第767條（
    無權占有）規定，向法院提起訴訟，並具體求償。又依該中
    心106年12月7日南科工服字第1067072721號函略以，本工業
    區○○段000及000地號土地係供商號、法人及政府依法設立之
    事業機構從事「工業園區各種用地用途及使用規範辦法」第
    3條規定之使用為限，並應符合「台南科技工業區產業用地㈠
    容許引進行業類別一覽表」之產業類別限制，倘建物拍定人
    於拍定後，拆除建物或拆除後於他地重建（即不申購該建物
    所座落土地），建物拍定人資格仍受前開規定限制。」
  ㈣被上訴人於107年8月10日受領系爭建物之權利移轉證明書後
    ，曾向上訴人提送系爭土地之申購申請書，經上訴人以其為
    自然人不符合申購土地資格為由，於107年10月2日以南科工
    服字第1077072753號函拒絕其申購之要求。
  ㈤被上訴人於108年1月31日僱工將系爭建物拆除完畢，並出售
    鐵材，復於108年3間繳納買受系爭建物之契稅309,322元。
  ㈥原審地院106年度重訴字第319號判決敬遊公司應將坐落系爭
    土地上如該判決附圖所示編號A部分面積2400.68平方公尺、
    編號B部分面積1566.64平方公尺之地上物拆除，將上開土地
    返回上訴人。並應自101年5月3日起至返還前項土地之日止
    ，按日給付上訴人68,136元確定，判決理由記載上訴人與敬
    遊公司間之租賃契約已於101年4月3日終止。
  ㈦系爭建物前經臺南分署會同地政人員於106年2月23日查封勘
    驗結果，其中000建號總面積113.98平方公尺，附屬建物雨
    遮420.75平方公尺，000建號總面積3546.57平方公尺。
  ㈧臺南分署於105年間執行系爭建物時，及106年間經濟部訴請
    敬遊公司拆屋還地時，系爭建物所在基地設有圍牆與大門。
四、兩造爭執事項：
  ㈠被上訴人是否受有占用系爭土地之利益？上訴人是否受有無
    法使用系爭土地之損害？若被上訴人受有上開利益，上訴人
    亦受有上開損害，則二者間有無相當因果關係？
  ㈡上訴人得否請求被上訴人給付自領得系爭建物之權利移轉證
    書之日即107年8月10日起，至拆除系爭建物即108年1月31日
    止，相當於租金之不當得利？
  ㈢如上訴人得請求上開相當於租金之不當得利，其法令依據為
    何（產創條例第45條、第46條第3項授權經濟部工業局制定
    之006688措施標準作業手冊第4章第12節「建築構造物完成
    拍賣後續辦理原則」或土地法第105條準用同法第97條規定
    ）？
  ㈣如上訴人得請求上開相當於租金之不當得利，應以土地總面
    積11043.18平方公尺（5522.47平方公尺+5520.71平方公尺
    ）計算？或依原審認定之面積3660.55平方公尺（3546.57平
    方公尺+113.98平方公尺）？或依原審法院106年度重訴字第
    319號確定判決主文面積（2400.68平方公尺+1566.64平方公
    尺）？
  ㈤如上訴人得請求上開相當於租金之不當得利，其數額為何？
  ㈥上訴人請求本件相當於租金之不當得利，是否違反誠信原則
    ？
五、本院之判斷：
  ㈠按民法第179條規定不當得利之成立要件，須無法律上之原因
    而受利益，致他人受損害，且該受利益與受損害之間有因果
    關係存在。而不當得利之類型，可區分為給付型不當得利與
    非給付型（侵益型）不當得利；於前者，受領特定給付即為
    受利益，提供給付即屬受損害；於後者利用他人之物或權利
    為受利益，自己之物或權利為他人所使用即為受損害。是無
    權占有人因侵害歸屬於請求權人權益內容而受利益，致請求
    權人受有損害，兩者基於同一原因事實，自具有相當因果關
    係。又無權占有他人土地，可能獲得相當於租金之利益，為
    社會通常之觀念，請求權人依不當得利之法則請求返還不當
    得利，得請求返還之範圍，應以對方所受之利益為度，非以
    請求權人所受損害若干為準。
  ㈡查上訴人前於93年4月27日將系爭土地出租予敬遊公司，敬遊
    公司於租賃期間在系爭土地上興建系爭建物，嗣因敬遊公司
    經營不善，遭債權人新化稽徵所向臺南分署聲請執行，嗣經
    被上訴人於107年7月17日得標買受系爭建物，並於107年8月
    10日領得不動產權利移轉證書（見兩造不爭執事項㈡、㈣），
    依行政執行法第26條準用強制執行法第98條第1項前段規定
    ，被上訴人自領得系爭建物權利移轉證書之日起，即取得系
    爭建物所有權。而被上訴人並未舉證證明其所有之系爭建物
    有何占有系爭土地之正當權源，則上訴人主張被上訴人所有
    之系爭建物自107年8月10日起至被拆除之日即108年1月31日
    止，無權占用上訴人所管理之系爭土地，要屬有據。
  ㈢被上訴人雖抗辯其無買受系爭建物之資格，無法取得系爭建
    物所有權，自無以系爭建物占用系爭土地，而受有占用該土
    地之利益，上訴人亦未受有使用系爭土地之損害，且二者間
    亦無相當因果關係云云；惟查：
  1.觀諸產創條例第39條第1項、第5項規定，產業園區得規劃下
    列用地：一、產業用地。二、社區用地。三、公共設施用地
    。四、其他經中央主管機關核定之用地。第1項各種用地之
    用途、使用規範及其他相關事項之辦法，由中央主管機關會
    商各中央目的事業主管機關定之。上訴人爰依產創條例第39
    條第5項之授權規定，訂定「工業園區各種用地用途及使用
    規範辦法」，規範工業園區用地之管制，並就申請人申請使
    用工業園區用地時，明定相關資格要件。惟因前揭規定係對
    產業園區用地之規劃所為之管制，至於工業園區用地上建築
    物之所有人是否應受相同資格要件之限制，法並無明文規定
    ，而土地與建築物又各得為不動產之客體，是若採從寬解釋
    ，則得認產創條例前揭規定就工業園區用地上建築物所有人
    之資格未設有限制。
  2.其次，參酌臺南分署對於「工業園區各種用地用途及使用規
    範辦法」及「臺南科技工業區產業用地㈠容許引進產業別一
    覽表」之產業類別限制應是限制於臺南科技產業園區興辦事
    業之人，倘拍定人於拍定後將建物拆除（即不申購土地亦不
    於園區興辦事業)，則拍定人資格是否仍有須符合上開規定
    之必要，有所疑問，乃以107年3月8日南執申102年營所稅執
    特專字第00000000號函，詢問上訴人所屬工業局（下稱工業
    局）有關系爭土地上建物拍定人應買人資格乙事，嗣經工業
    局於107年3月29日以工地字第10700221360號函覆臺南分署
    略以：按土地與建物均為不動產，得單獨為執行法院拍賣之
    標的。系爭土地上建物與坐落基地非屬一人所有，執行法院
    單獨拍賣地上建物時，拍定人拍定取得該地上建物所有權後
    ，尚有地上建物是否真有合法占用坐落基地之權源、拍定人
    如何取得占用權源等問題，此等事項足以影響單獨建物之拍
    賣，執行法院有予查明並於拍賣公告中載明，以便應買人知
    悉之必要。依工業局所屬臺南科技工業區服務中心（下稱科
    工局服務中心）函覆內容，無非係在告知執行法院建物拍定
    人如拍定取得該建物後，因地上建物坐落基地為國有土地，
    拍定人應向國有土地之管理機關即工業局承購該建物坐落基
    地，以承購取得坐落基地所有權之方式取得該建物之占用權
    源。又產業園區土地之使用收益或處分，應依產創條例、產
    業園區土地建築物與設施使用收益及處分辦法、工業園區各
    種用地用途及使用規範辨法等相關規定辦理，而系爭土地為
    產業用地㈠用地，以供商號、法人或政府依法設立之事業機
    構從事工業園區各種用地用途及使用規範辦法第3條規定之
    使用為限，建物拍定人如欲申請承購建物坐落之基地，依前
    述規定則應以商號、法人或政府依法設立之事業機構為限。
    執行法院拍賣公告所載事項尚無使建物拍定人負有承購坐落
    基地之義務或取得承購基地權利之法律上效果，換言之，拍
    定人拍定取得地上建物後，亦得不承購其坐落基地，僅係基
    地所有權人得訴請拍定人拆屋還地。科工區服務中心函覆內
    容，性質上並非地上建物拍定人資格之法定限制，而屬系爭
    建物拍賣相關之應注意事項。另關於拍定人擬於拍定後拆除
    建物或拆除後於他地重建之情形（即不申購坐落基地亦不於
    園區興辦事業），因拍定人取得地上建物後至取得基地所有
    權前即屬無權占用，不因拍定人取得地上建物之目的為拆除
    建物或拆除後於他地重建，而有不同，而拍定人不申購坐落
    基地亦不於園區興辦事業，僅係拍定人無法取得地上建物占
    用基地權源，而為違法占用，工業局得訴請拆屋還地並請求
    相當於租金之不當得利之問題。科工局服務中心函覆執行法
    院依工業園區各種用地用途及使用規範辦法第3條規定，系
    爭土地僅供商號、法人或政府依法設立之事業機構從事為限
    ，並應符合該工業區產業用地㈠容許引進行業類別限制，係
    對於取得系爭土地所有權及使用系爭土地之限制，而為建物
    拍定人將來向工業局申請承購坐落基地同時應具備之資格，
    而非對於建物拍定人資格之限制等語（見本院卷一第131至1
    32頁、第133至135頁），同認依「工業園區各種用地用途及
    使用規範辦法」及「臺南科技工業區產業用地㈠容許引進產
    業別一覽表」之產業類別限制，係對於取得系爭土地所有權
    及使用系爭土地之限制，並非系爭建物拍定人之資格限制。
    是以，被上訴人雖未能申購系爭土地，惟此並無礙於其已取
    得系爭建物之所有權。從而，被上訴人抗辯其為自然人，並
    非商號、法人或政府依法設立之事業機構，未合乎產創條例
    之規定，其買受系爭建物之行為，依民法第71條本文規定應
    屬無效，其並非系爭建物之所有權人，自無以系爭建物占用
    系爭土地之可能云云，即非可採。
  3.衡諸利用他人之物或權利而受利益，致物或權利之權利人失
    其使用權能即為受損害，此種取得應歸屬他人權益內容之利
    益，而不具保有利益之正當性，應構成無法律上之原因，而
    成立不當得利，即所謂非給付型（侵益型）之不當得利。本
    件被上訴人在臺南分署執行拍賣系爭建物之行政執行程序中
    ，於107年7月17日得標買受系爭建物，並於107年8月10日領
    得不動產權利移轉證書而取得系爭建物之所有權，嗣後亦順
    利拆除系爭建物，顯見其已實際取得系爭建物之占有。而被
    上訴人所有之系爭建物占有上訴人所管理之系爭土地，並無
    法律上之正當權源，被上訴人所獲得之利益為使用系爭土地
    之利益，衡諸社會通念，即為相當於租金之利益，而上訴人
    所受之損害，即系爭土地遭被上訴人無權占用而無法使用收
    益之損害，足認兩者係基於同一原因事實，當具有相當因果
    關係。上訴人主張其所受之損害與被上訴人所受之利益有相
    當因果關係，其得請求被上訴人給付自領得系爭建物權利移
    轉證書之日即107年8月10日起，至拆除系爭建物即108年1月
    31日止，相當於租金之不當得利，於法有據。
  ㈣上訴人雖主張本件應依產創條例第45條等規定，計算系爭建
    物占有系爭土地之不當得利數額乙節；然經被上訴人抗辯：
    系爭建物因原所有權人敬遊公司經營不善，屢次拍賣均未能
    拍定，臺南分署為能順利結案，乃請被上訴人投標，惟被上
    訴人為一自然人，未合乎產創條例之規定，臺南分署屢次就
    投標資格函詢上訴人或所屬機關，最終同意放寬拍定人資格
    。而上訴人於被上訴人得標買受系爭建物後，又拒絕被上訴
    人申購系爭土地，是本件不當得利之數額，自不應依產創條
    例等相關規定計算之，而應依土地法第105條準用同法第97
    條規定為計算基準等語。經查：
  1.上訴人主張其所開發產業園區內土地，依產創條例第45條規
    定，係依該條例之規定為使用、收益、管理及處分，其租金
    之計算，不受土地法第97條、第99條第1項及第105條規定之
    限制，雖非無據。惟衡酌產創條例之規範目的，係為促進產
    業創新，改善產業環境，提升產業競爭力而制定（該條例第
    1條參照）。又依產創條例之規定獲准進駐產業園區之企業
    ，除得使用園區土地外，尚得享受整個工業區之特殊利益（
    如管理、水、電、排污設備、道路等設施），因此產創條例
    第45條乃規定產業園區內土地租金之計算，不受前揭土地法
    相關規定之限制。
  2.惟本件參酌臺南分署前於107年3月8日以南執申102年營所稅
    執特專字第00000000號函詢問系爭土地上建物拍定人應買人
    資格乙案，經科工區服務中心於106年6月12日南科工服字第
    1067071256號函覆略以：地上建物經拍定後，拍定人（法人
    ）應向工業局申請承購建物坐落土地貴局方得核發土地產權
    移轉證明書予拍定人（法人）。臺南分署又於106牟9月12日
    函詢系爭建物拍定人是否限於法人乙案，經該中心以100年9
    月18日函覆略以：系爭土地係屬產業用地，以供商號、法人
    或政府依法設立之事業機構從事工業園區各種用地用途及使
    用規範辦法第3條規定之使用為限，並應符合科工區產業用
    地㈠容許引進行業類別限制，建物拍定人須為商號、法人或
    政府依法設立之事業機構。惟嗣經臺南分署以獨資商號，並
    無獨立之人格，以該商號為營業，所生權利義務仍歸諸出資
    之個人，是商號與個人名稱雖異，實非不同權義主體，該中
    心所謂拍定人限於「商號」，而不包含非商號之自然人是否
    有必要，再於106年10月20日函詢略以：倘建物拍定人拍定
    後，拆除建物或拆除後於他地重建（即不申講基地），則建
    物拍定人資格是否仍受商號、法人或政府依法設立之事業機
    構之限制；經該中心106年12月7日函覆略以：系爭土地係供
    商號、法人或政府依法設立之事業機構從事「工業園區各種
    用地用途及使用規範辦法」第3條規定之使用為限，並應符
    合「臺南科技工業區產業用地㈠容許引進行業類別一覽表」
    之產業類別限制，建物拍定人於拍定後，拆除建物或拆除後
    於他地重建（即不申購該建物所坐落土地），建物拍定人資
    格仍受前開規定限制。臺南分署對此又以工業園區各種用地
    用途及使用規範辦法及「臺南科技工業區產業用地㈠容許引
    進產業別一覽表」之產業類別限制應是限制於臺南科技產業
    園區興辦事業之人，倘拍定人於拍定後將建物拆除（即不申
    購土地亦不於園區興辦事業)，則拍定人資格是否仍有須符
    合上開規定之必要，再次請工業局查明惠復（見本院卷一第
    131至132頁）。嗣經工業局於107年3月29日以工地字第1070
    0221360號函覆略以：土地與建物均為不動產，得單獨為執
    行法院拍賣之標的，關於拍定人擬於拍定後拆除建物或拆除
    後於他地重建之情形（即不申購坐落基地亦不於園區興辦事
    業），僅係拍定人無法取得地上建物占用基地權源，而為違
    法占用，工業局得訴請拆屋還地並請求相當於租金之不當得
    利之問題，系爭土地僅供商號、法人或政府依法設立之事業
    機構從事為限，並應符合本工業區產業用地㈠容許引進行業
    類別限制，係對於取得系爭土地所有權及使用系爭土地之限
    制，而為建物拍定人將來向工業局申請承購坐落基地同時應
    具備之資格，而非對於建物拍定人資格之限制（見本院卷一
    第133至135頁）。據此可認，被上訴人前揭所辯，顯非無稽
    。
  3.是以，臺南分署於107年6月22日南執甲102年營所稅執特專
    字第00000000號公告雖記載：六、「本件僅拍賣附表一編號
    1、2之系爭建物，基地部分不在拍賣範圍。…復依該中心106
    年10月11日南科工服字第1067072110號函略以，拍定人於拍
    定本件編號1、2建物後，拆除建物或拆除後他地重建，拍定
    人仍須於建物所有權移轉登記次日15日內，提送本案土地申
    購申請書件及繳交土地使用對價（即建物所有權移轉登記次
    日至拍定人提送申購申請書前一日止相當於租金之不當得利
    ），本中心仍需審查承購人之資格條件，倘拍定人拒絕完成
    相關申購作業及繳交土地使用對價者，本中心將依民法第17
    9條（不當得利）及第767條（無權占有）規定，向法院提起
    訴訟，並具體求償。又依該中心106年12月7日南科工服字第
    1067072721號函略以，本工業區○○段000及000地號土地係供
    商號、法人及政府依法設立之事業機構從事「工業園區各種
    用地用途及使用規範辦法」第3條規定之使用為限，並應符
    合「台南科技工業區產業用地㈠容許引進行業類別一覽表」
    之產業類別限制，倘建物拍定人於拍定後，拆除建物或拆除
    後於他地重建（即不申購該建物所座落土地），建物拍定人
    資格仍受前開規定限制。」（見兩造不爭執事項㈢），惟審
    酌臺南分署與科工區服務中心、工業局前述多次往返公文所
    詢問確認之事項，以及工業局於107年3月29日以工地字第10
    700221360號函覆後，臺南分署即於107年7月17日特別變賣
    後之減價拍賣程序，由自然人之被上訴人得標買受，嗣並領
    取系爭建物不動產權利移轉證書等情，足認臺南分署及系爭
    土地管理機關均可得知悉被上訴人並不符合產創條例得申購
    系爭土地或於科工區內興辦事業之資格，而無法取得系爭建
    物占用基地之合法權源，其僅係為拆除系爭建物之目的而得
    標買受取得系爭建物所有權而已。
  4.衡諸所謂誠實信用之原則，係在具體權利義務之關係，依正
    義公平之方法，確定並實現權利之內容，避免當事人間犧牲
    他方利益以圖利自己，自應以權利人及義務人雙方利益為衡
    量依據，並應考慮權利義務之社會上作用，於具體事實妥善
    運用之方法。本件考量被上訴人為自然人，並不符合系爭土
    地之申購資格，不可能合法購買系爭土地，且其亦非以進駐
    產業園區之目的而標買系爭建物，是其雖可取得系爭建物之
    所有權，但自始即無從依產創條例等相關規定，享有合法使
    用園區土地及整個工業區特殊利益（如管理、水、電、排污
    設備、道路等設施）之權利，應無適用產創條例相關規定之
    餘地。且不當得利所得請求返還之範圍，係以被上訴人所受
    之利益為度，並非以上訴人所受損害若干為準，是上訴人主
    張應依產創條例第45條等相關規定計算相當於租金之不當得
    利數額如附表二所示，難謂可採。
　5.茲綜上情以觀，被上訴人所有之系爭建物無權占有上訴人所
    管理之系爭土地，並無從依產創條例等相關規定，享有合法
    使用園區土地及整個工業區特殊利益（如管理、水、電、排
    污設備、道路等設施）之土地使用利益，故不應依產創條例
    等相關規定，計算被上訴人所受相當於租金之利益，而應回
    歸適用土地法第105條準用同法第97條第1項之規定，始符合
    不當得利制度之規範目的及誠信原則。
  ㈤又查，系爭建物如附表一編號1建物為鋼骨架構一層樓建物（
    鋼筋造、鐵皮造工廠）二棟，僅初步搭建鐵皮屋頂，尚未興
    建完成，編號2建物為編號1建物所增建之雨遮及夾層部分，
    非獨立建物（見兩造不爭執事項㈢之1），而其中雨遮部分，
    係搭建依附於前述編號1建物，供作遮蔽風雨之用，客觀上
    係屬不可脫離前述編號1建築物而獨立使用之增建物，為系
    爭建物之附屬建物，應計入系爭建物占用坐落系爭土地之面
    積。至於夾層部分，係建築於前述編號1建物內部之第1層夾
    層，該夾層部分坐落系爭土地上之面積，與前述編號1建物
    坐落土地上之面積實為重疊，有系爭建物照片及臺南市安南
    地政事務所（下稱安南地政）建物測量成果圖附於臺南分署
    102年度營所稅執特專字第00000000號執行卷可稽（見上開
    執行卷三第53至55頁、第73、79頁），則夾層部分自不應重
    複計入系爭建物占用系爭土地之面積。是依此計算結果，系
    爭建物（含增建物）占用系爭土地之面積，應為3967.32平
    方公尺（計算式：3546.57平方公尺+420.75平方公尺＝3967.
    32平方公尺），而此與原審法院106年度重訴字第319號確定
    判決主文面積【即將附表一編號1兩棟建物（含增建物）分
    別施測，2400.68平方公尺+1566.64平方公尺＝3967.32平方
    公尺】互核相合，有安南地政土地複丈成果圖在卷可查（見
    原審卷第145頁），亦可印證。因之，被上訴人抗辯系爭建
    物占有系爭土地之面積，應依原審認定之面積3660.55平方
    公尺【計算式：3546.57平方公尺（附表一編號1建物面積）
    +113.98平方公尺（附表一編號2第1層夾層面積）＝3660.55
    平方公尺】為計算基礎，應有誤會。
　㈥其次，斟酌臺南分署於105年間執行拍賣系爭建物，及106年
    間經濟部訴請敬遊公司拆屋還地時，系爭建物所在基地固設
    有圍牆與大門（見兩造不爭執事項㈧），惟依上訴人所提出
    系爭建物未拆除前之現場照片（見本院卷一第127頁），可
    知上開圍牆與大門係敬遊公司為新建廠房工程而設置，核與
    被上訴人無涉，尚難遽以敬遊公司設置之圍牆與大門，作為
    被上訴人占有系爭土地範圍之認定依據。再者，被上訴人並
    不具有產創條例得申購系爭土地或於科工區內興辦事業之資
    格，其係為拆除系爭建物之目的而標買系爭建物，已如前述
    ，由是觀之，被上訴人實際管領使用系爭土地之範圍，應係
    系爭建物占用系爭土地為建物基地部分而已。是以上訴人主
    張被上訴人承買系爭建物後，即得進入系爭土地範圍並加以
    使用，且系爭土地現場有圍牆界定整筆土地範圍，故應以系
    爭土地全部面積計算被上訴人所受之利益云云，即非可採。
  ㈦按城市地方房屋之租金，以不超過土地及其建築物申報總價
    額年息百分之10為限，為土地法第97條第1項所明定。又土
    地法第97條規定，於租用基地建築房屋準用之，亦為同法第
    105條所明定。而土地法第97條第1項所謂土地價額，係指法
    定地價，即土地所有人依該法規定所申報之地價，此觀土地
    法第148條規定即明。是依土地法第105條準用同法第97條第
    1項之規定，租用基地之租金以不超過土地申報地價年息百
    分之10為限。而所謂年息百分之10為限，係指土地租金之最
    高限額而言，並非必須照申報價額年息百分之10計算之，尚
    須斟酌基地之位置、工商繁榮程度、使用人利用基地之經濟
    價值及所受利益等情事以為決定。本院審酌系爭土地108年1
    月之公告土地現值為每平方公尺11,600元（見原審卷第21至
    22頁），其位處科工區內，具交通便利性，然依臺南分署與
    科工區服務中心、工業局間前述多次公文往返內容，可知被
    上訴人未具有產創條例得申購系爭土地或於科工區內興辦事
    業之資格，並無法取得系爭建物占用基地之合法權源，其僅
    係為拆除系爭建物之目的而標買系爭建物，觀其利用系爭建
    物基地之經濟價值及所受利益等情，認應以系爭土地申報地
    價年息百分之5為計算基準，較為合理。準此，系爭土地於1
    07年1月之申報地價為每平方公尺1,900元（見兩造不爭執事
    項㈠），而被上訴人自取得系爭建物不動產權利移轉證書之
    日即107年8月10日起至拆除系爭建物之日即108年1月31日止
    ，共計174日，依此計算結果，上訴人所得請求之不當得利
    數額應為179,671元（計算式：1,900元×3967.32平方公尺×5
    %×174日/365日＝179,671元，元以下四捨五入）。
  ㈧被上訴人雖抗辯上訴人自始即知並同意自然人能拍定取得系
    爭建物，因自然人未合乎產創條例規定之事業別，於臺南分
    署核發系爭建物不動產權利移轉證書後，其要求被上訴人申
    購系爭土地，於被上訴人申購系爭土地後，再以被上訴人不
    合乎資格否准申購，並訴請如附表二所示之高額不當得利，
    顯違反誠信原則等語。惟查，上訴人否准被上訴人申購系爭
    土地，係因系爭土地位於科工區，須供商號、法人及政府依
    法設立之事業機構從事「工業園區各種用地用途及使用規範
    辦法」第3條規定之使用為限，且應符合「臺南科技工業區
    產業用地㈠容許引進行業類別一覽表」之產業類別限制，而
    被上訴人為自然人，不具申購系爭土地之資格，故依法否准
    被上訴人之申請。又系爭建物無權占有系爭土地面積3,967.
    32平方公尺部分，被上訴人受有相當於租金利益之不當得利
    數額為179,671元，致上訴人受有無法使用該建物基地之損
    害，已如前述，是於上訴人請求有據之不當得利數額179,67
    1元範圍內，並無違反誠信原則可言。至被上訴人逾此數額
    之抗辯，則無審究之必要。
六、綜上所述，上訴人本於不當得利法律關係，請求被上訴人應
    給付上訴人179,671元，及自108年5月22日（即支付命令送
    達翌日）起至清償日止，按年息百分之5計算之利息部分，
    為有理由，應予准許；至逾此部分所為之請求，為無理由，
    應予駁回。原審就上開應准許部分，為上訴人部分敗訴之判
    決，尚有未洽，上訴意旨就此部分求予廢棄改判，為有理由
    ，爰由本院予以廢棄改判如主文第2項所示。至於上訴人請
    求不應准許部分，原審為上訴人敗訴之判決，經核於法並無
    不合，上訴意旨求予廢棄改判，為無理由，應駁回其此部分
    之上訴。
七、本件事證已臻明確，兩造其餘之攻擊或防禦方法及所用之證
    據，經本院斟酌後，認為均不足以影響本判決之結果，爰不
    逐一論列，附此敘明。
八、據上論結，本件上訴為一部有理由，一部無理由，依民事訴
    訟法第450條、第449條第1項、第79條，判決如主文。
中　　華　　民　　國　 109　　年　　11　　月　　4 　　日
                  民事第六庭    審判長法  官  吳上康

                                      法  官  王浦傑

                                      法  官  張季芬
上為正本係照原本作成。
上訴人如不服本判決，應於收受送達後20日內向本院提出上訴書
狀，其未表明上訴理由者，應於提出上訴後20日內向本院補提出
理由書狀（均須按他造當事人之人數附繕本），上訴時應提出委
任律師或具有律師資格之人之委任狀；委任有律師資格者，另應
附具律師資格證書及釋明委任人與受任人有民事訴訟法第466條
之1第1項但書或第2項（詳附註）所定關係之釋明文書影本。如
委任律師提起上訴者，應一併繳納上訴審裁判費。
被上訴人不得上訴。
中　　華　　民　　國　　109 　年　　11　　月　　4 　　日

                                      書記官  謝麗首
【附註】
民事訴訟法第495條之1第2項準用同法第466條之1第1、2項規定
：
⑴對於第二審判決上訴，上訴人應委任律師為訴訟代理人。但上
  訴人或其法定代理人具有律師資格者，不在此限。
⑵上訴人之配偶、三親等內之血親、二親等內之姻親，或上訴人
  為法人、中央或地方機關時，其所屬專任人員具有律師資格並
  經法院認為適當者，亦得為第三審訴訟代理人。
民事訴訟法第466條之2第1項：
上訴人無資力委任訴訟代理人者，得依訴訟救助之規定，聲請第
三審法院為之選任律師為其訴訟代理人。


附表一（系爭建物）︰       編號   建號 基地坐落 建物門牌 建築式樣主要建築材料及房屋層數 建物面積（平方公尺） 權利範圍  1 臺南市○○區○○段000○號 臺南市○○區○○段000○000地號 臺南市○○區○○○路00號 1層 1層：3,546.57總面積：3,546.57 全部  2 臺南市○○區○○段000○號 臺南市○○區○○段000○000地號 臺南市○○區○○○路00號 1層 第1層夾層：113. 98 雨遮：420.75 全部 







附表二（上訴人主張被上訴人使用系爭土地應繳納之對價明細）       年月份民國 土地使用對價售價基準（A）新臺幣 租率 （B） 天數 （C） 土地使用對價單價（D=A*B*C/365） 土地面積 （E）平方公尺 土地使用對價（F=D*E）新臺幣 107年8月10日至31日   18,197元 4.1%  22    45.0 11043.18   496,943元 107年9月   18,197元 4.1%  30    61.3 11043.18   679,947元 107年10月   18,197元 4.1%  31    63.4 11043.18   700,138元 107年11月   18,197元 4.1%  30    61.3 11043.18   676,947元 107年12月   18,197元 4.1%  31    63.4 11043.18   700,138元 108年1月   18,197元 4.1%  31    63.4 11043.18   700,138元                                                          合計      3,951,251元